【裁判字號】    96,自,30
【裁判日期】    970926
【裁判案由】    詐欺
【裁判全文】
臺灣板橋地方法院刑事判決                96年度自字第30號
自  訴  人  竑大企業有限公司
法定代理人  乙○○
自訴代理人  王惠光 律師
被      告  甲○○
            丁○○
                      樓
            丙○○
前列三人共同
選任辯護人  鐘耀盛律師
上列被告因詐欺案件，經自訴人提起自訴，本院判決如下：
    主  文
甲○○、丁○○、丙○○均無罪。
    理  由
一、自訴意旨略以：被告甲○○為德峰營造股份有限公司（以下
    稱德峰公司）之名義負責人，被告丁○○為實際負責人、丙○○為德峰公司之業務員，被告丁○○、丙○○為實際與自
    訴人竑大企業有限公司（以下稱竑大公司）接觸、簽約之人
    。自訴人於民國九十四年間因想興建工廠，透過仲介公司購
    買了樹林市○○段四八八號、四八九號土地，準備興建廠房
    。而德峰營造公司人員可能從仲介公司得知自訴人要興建廠
    房，即前來主動要求承攬廠房興建工程，但因為自訴人公司
    根本還沒申請建照，所以就不了了之，到了九十五年十一月
    間，被告丙○○復前來向自訴人公司招攬營建工廠的工程，
    但因為建築執照一直沒有下來，自訴人方面均未答應。此後
    被告丙○○即陸陸續續與自訴人公司密切聯繫，至九十六年
    四月間，被告丁○○與丙○○或因公司需款孔急，更萌生詐
    欺之意，多次到位於台北縣樹林市○○街一一四巷十一號自
    訴人公司，和自訴人公司的負責人乙○○、李明夫婦商談訂
    約事宜，並一再催促自訴人簽訂合約。但因為建築執照還沒
    下來，被告丁○○、丙○○卻急著簽約，自訴人甚感疑惑，
    但丁○○及丙○○向自訴人宣稱建築執照沒有下來沒有關係
    ，可以實際動工，等到正式建照下來，再向工務局報開工就
    好，自訴人負責人夫婦不懂工程，而且經營公司以來一直都
    是向別人租廠房，從來沒有自己蓋廠房的經驗，因而遭被告
    丁○○、丙○○欺矇，因此於九十六年五月十七日與被告等
    人所屬的德峰公司簽立工程合約書，經法院公證。自訴人以
    為經過公證就可以高枕無憂，無奈中了被告的圈套，因為被
    告與自訴人簽約當時，被告所屬的德峰公司已經財務狀況非
    常困難，根本沒有履行該合約的可能性，但被告仍然與自訴
    人虛意簽署合約書。而被告等人在領取自訴人交付之訂金新
    台幣（以下同）七百二十萬零三千元時，原本自訴人開立九
    十六年五月二十五日的票，但被告一再誘騙要求自訴人更改
    開立九十六年五月二十二日的支票，並取消禁止背書轉讓，
    自訴人遂將支票之日期由九十六年五月二十五日改為九十六
    年五月二十二日，並於九十六年五月十七日合約公證當日交
    付支票，而被告為了騙取當事人不讓支票在九十六年五月二
    十二日跳票，因此在九十六年五月十七日公證之後，在九十
    六年五月十九日還有到工地做簡單的開工祭拜儀式，並在九
    十六年五月二十一日還帶了兩個人假裝來測量，但是等到九
    十六年五月二十二日上開七百二十萬零三千元的支票兌現之
    後，就沒有人再來工地，自訴人察覺有異後，多次打電話聯
    絡被告丁○○、丙○○等人亦不得其法，甚至後來在艱辛萬
    難的情況之下，聯絡到被告之後，被告竟然說現在無法開工
    ，等建照下來再開工比較好，自訴人發覺情勢不妙，就在九
    十六年六月中旬跑到德峰營造公司察看，發覺一大堆債權人
    聚集在德峰營造公司，至此才知道德峰公司早在與自訴人簽
    訂工程合約之前，早就已經財務不良周轉不靈，被告根本無
    法履行工程合約，而被告和自訴人簽約並收取訂金也只是騙
    取自訴人的錢拿去周轉，給付其他積欠之款項而已，根本沒
    有履約的意思，也沒有履約的能力，自訴人至此才知受騙因
    認被告共同涉犯刑法第三百三十九條第一項詐欺取財罪嫌。
二、按犯罪事實應依證據認定之，無證據不得認定犯罪事實，刑
    事訴訟法第一百五十四條第二項定有明文；次按認定犯罪事
    實，須依證據，而所謂證據，係指合法之積極證據就犯罪事
    實能為具體之證明者而言；又認定不利於被告之事實，須依
    積極證據，苟積極證據不足為不利於被告事實之認定時，即
    應為有利於被告之認定，更不必有何有利之證據；末按告訴
    人之告訴，本以使被告受刑事追訴為目的，故其陳述是否與
    事實相符，自應調查其他證據，以資審認，苟其所為攻擊之
    詞，尚有瑕疵，則在此瑕疵未予究明以前，即不能遽採為斷
    罪之基礎（最高法院三十年上字第八一六號、六十九年度台
    上字第一五三一號判例參照）。
三、訊據被告甲○○、丁○○、丙○○堅決否認有何詐欺犯行，
    甲○○辯稱：「伊是德峰公司名義負責人，並未參與本件業
    務或簽約等事項」等語。被告丁○○辯稱：「伊負責德峰公
    司之工務，德峰公司在九十六年四月間財務狀況、支票兌現
    都很正常，到了九十六年五月二十日，有一個工程被假扣押
    伊等措手不及，造成財務上的連鎖反應；而要求自訴人更改
    票載發票日，是因週轉率的問題，當然越快兌現越好，德峰
    公司固然有財務問題，但有仍履約的能力，德峰公司並未再
    接新案，但舊案都有陸續完工，伊有去找自訴人的的實際負
    責人李明談施工的內容，但李明不願再談，若自訴人不願履
    行合約，應發文解約，但自訴人並未發文與德峰公司解約」
    等語。被告丙○○證稱：「伊為德峰公司之業務員，原本是
    其他業務員與自訴人接洽，九十六年三、四月間，伊接手辦
    理與自訴人之廠房興建工程，依照慣例，建照未核發前，可
    做一些前置作業，伊並未詐騙自訴人」等語。經查：(一)證人
    即自訴人之實際負責人李明證稱：「九十五年伊想要蓋廠房
    ，提出申請的時候，經由伊購買土地的仲介介紹認識德峰公
    司人員，當初與伊接洽的人不是被告三人，是德峰公司的另
    外一個業務員，後來這個業務員已經離職，因伊建照都沒有
    下來，所以一直都沒有聯絡，到了九十五年十一月丙○○打
    電話與伊聯繫，問建照是否下來，是否要蓋廠房了，結果回
    答因為建照沒有下來，伊還沒有打算要蓋廠房，所以就沒有
    聯絡了，到了九十六年四月份的時候，丙○○就親自到伊公
    司，伊對丙○○說建照沒有下來我不能蓋，他說沒有關係，
    建照已經申請到一個流程了，可以先蓋，就要求與伊簽約，
    並有一個報價流程，這個時間很趕，大約只有一個星期，從
    議價到簽約大約只有一個星期而已；剛開始是丙○○與伊商
    談，到了談價款的時候，丁○○就接著來與伊商談，在法院
    公證的時候，是丙○○和丁○○到場，伊並未與被告甲○○
    接洽，但甲○○是德峰公司的負責人」等語（見本院卷第一
    八九頁至第一九四頁）。依證人李明之證詞，德峰公司之業
    務員丙○○並非在德峰公司財務吃緊之際與自訴人接觸，而
    是自九十五年間即斷斷續續與自訴人洽談，且丙○○為一業
    務員，自訴人並未舉證證明，丙○○對於德峰公司之財務狀
    況是否有全盤了解、是否有明知德峰公司已無履約能力，故
    實難認定丙○○在德峰公司財務吃緊之際與自訴人接觸、洽
    談並簽約，即認其有不法所有意圖。而甲○○則未曾與自訴
    人李明等人接洽，更遑論有任何詐欺之行為。(二)證人即自訴
    人興建廠房規劃設計之建築師戊○○證稱：「伊是經由德峰
    公司介紹，負責規劃設計自訴人廠房之興建，一開始是由德
    峰公司和自訴人接觸的，後來自訴人發現德峰公司有跳票的
    情形，才又改由別家興建；這個案件是在九十五年四、五月
    掛號申請的，後來自訴人有不同的需求，變更原來的設計，
    就先把案子撤回，再重新掛號申請，正式核准是在九十六年
    十月，在九十七年過完農曆年後，開始動工，目前還沒有蓋
    完。正常狀況，一個建案一定要建照執照下來，才可以開工
    ，但是實務上有很多人，先動工，事後再補照，台北縣有一
    個補辦建築執照的辦法，這是根據『臺北縣建築物補辦申請
    建築執照作業要點』。在九十六年五月被告丁○○和自訴人
    簽約之後，有不定期與伊聯繫建照的訊息，德峰公司有做土
    方高程的測量，因為工務局要求伊提供這個資料」等語（見
    本院卷第二０六頁至第二一一頁），並有臺北縣建築物補辦
    申請建築執照作業要點在卷（本院卷第二二八頁）。依證人
    證詞，實務上確有很多工程，先動工，事後再補辦建築執照
    之情形，故尚無法僅因被告丁○○、丙○○二人向自訴人稱
    ，在取得建築執照之前，可先做部分前置作業或先行動工乙
    節，即認被告丁○○或丙○○有詐騙之情事。更且，自訴人
    在申請建築執照後，曾變更原來的設計，並再重新申請，並
    於九十六年十月間核准，並有臺北縣政府九十六年十月五日
    北府工建字第九六０四五九三六一號函在卷（附於本院卷第
    二四一頁）。此亦為自訴人之實際負責人直陳在卷（見本院
    卷第一八九頁至第一九四頁），就遲延之原因，固然德峰公
    司僅做動工拜拜、測量等些許前置作業，然自訴人在申請建
    築執照後變更原來的設計，顯然亦無法貿然施工。故施工遲
    延之因素，尚難完全歸責於德峰公司。(三)末查，德峰公司自
    九十五年間起即多次遭不同之債權人聲請假扣押，於九十六
    年一月二日即有退票紀錄，於九十六年六月八日經通報為拒
    絕往來戶，退票金額合計二億九千二百八十萬一千三百五十
    七元，有臺灣桃園地方法院民事執行處九十六年十一月二十
    九日桃院木執科字第九六００三四八四六號函及所附清單、
    本院民事執行處案件查詢單、臺灣票據交換所九十六年十一
    月十六日臺票總字第九六０００八六一九號函及所附存款不
    足退票明細表在卷可參，自訴人指訴被告丁○○所經營之德
    峰公司在九十六年五月間財務況不佳，固非子虛，然德峰公
    司財務況不佳是否致無履行契約之能力，因自訴人在被告之
    公司有退票情形之後即拒絕履約，已由證人戊○○證述無訛
    ，此部分即無證據可資證明，自訴人亦未再提出任何證據供
    本院查證，堪認德峰公司在財務況不佳情形下，是否如被告
    丁○○所辯，並非無履行契約之能力乙節，仍有探究空間，
    惟此部分並無證據可供查證明確。
四、此外，復查無其他積極證據，足認被告三人有何自訴人所指
    詐欺之犯行，既不能證明被告犯罪，自應為無罪之諭知。
據上論斷，應依刑事訴訟法第三百四十三條、第三百零一條第一
項，判決如主文。
中    華    民    國  九十七  年    九    月  二十六  日
                  刑事第七庭審判長法  官  潘  翠  雪
                                  法  官  王  士  珮
                                  法  官  楊  明  佳
上列正本證明與原本無異。
如不服本判決，應於送達後十日內敘明上訴理由，向本院提出上
訴狀
                                  書記官  江  文  彬
中    華    民    國  九十七  年    九    月  二十六  日


司法院資訊處製作；財團法人民間司法改革基金會備份。
